臺灣桃園地方法院刑事判決　
111年度侵訴字第24號
公  訴  人  臺灣桃園地方檢察署檢察官
被      告  陳邦瑋（原名陳宗霖）




選任辯護人  王瑞奕律師(法扶律師)          
上列被告因妨害性自主罪案件，經檢察官提起公訴（110年度偵
字第10218號），本院判決如下：
    主  文
丙○○無罪。
    理  由
一、公訴意旨略以：被告丙○○於民國110年3月4日0時許，在桃園
    市○○區○○街000號聖保祿醫院急診室，藉故與因髖關節受損
    而持柺杖輔行之告訴人AE000-A110085（真實姓名詳卷，下
    稱A女）攀談，可得知悉告訴人為精神身體障礙者。被告央
    求告訴人協助如廁，告訴人不疑有他而與被告同行。被告俟
    與告訴人進入廁所獨處後，竟即基於強制性交之犯意，無視
    告訴人抗拒掙扎，親吻、擁抱告訴人，繼要求告訴人褪脫全
    身衣物，復毆打告訴人頭、背、臀部等處，再親吻告訴人嘴
    唇及乳房，又舔舐之陰部、臀部，並以其陰莖摩擦告訴人陰
    部，及以手指插入告訴人陰道，另要求告訴人撫摸其下體及
    口含其陰莖，以此等方式對精神身體障礙之人強制性交1次
    。嗣告訴人欲行離去，未料被告糾纏不休，適告訴人前夫AE
    000-A110085A（真實姓名詳卷，下稱A男）來電確認安危，
    告訴人即向A男求援，並報警處理。因認被告涉犯刑法第222
    條第1項第3款之對精神身體障礙之人為強制性交罪嫌。
二、按犯罪事實應依證據認定之，無證據不得認定犯罪事實；不
    能證明被告犯罪者，應諭知無罪之判決，刑事訴訟法第154
    條第2項、第301條第1項分別定有明文。又事實之認定應憑
    證據，如不能發現相當證據或證據不足以證明者，自不能以
    推測或擬制之方法，以為裁判之基礎；而認定犯罪事實所憑
    之證據，雖不以直接證據為限，間接證據亦包括在內，然無
    論直接或間接證據，其為訴訟上之證明，須於通常一般之人
    均不致於有所懷疑，而得確信其為真實之程度者，始得據之
    為有罪之認定，倘其證明尚未達到此一程度，而有合理性懷
    疑之存在時，即無從為有罪之認定（最高法院40年台上字第
    86號、76年台上字第4986號判例意旨參照）。又刑事訴訟法
    第161 條第1 項規定檢察官就被告犯罪事實，應負舉證責任
    ，並指出證明之方法。因此，檢察官對於起訴之犯罪事實，
    應負提出證據及說服之實質舉證責任。倘其所提出之證據，
    不足為被告有罪之積極證明，或其指出證明之方法，無從說
    服法院以形成被告有罪之心證，基於無罪推定之原則，自應
    為被告無罪判決之諭知（最高法院92年度台上字第128號判
    例意旨可參）。
三、公訴意旨認被告涉有上開犯行，是以下述證據為依據：
編號 證據名稱 待證事實 ㈠ 被告丙○○之陳述 1.於案發日前，被告與告訴人素未相識。 2.於案發前，被告與告訴人曾為聊天交談，被告復央求告訴人協助如廁。 3.於案發時、地，被告以手指插入告訴人陰道，並舔舐、親吻A女之陰部。 ㈡ 告訴人A女之指述 1.上揭犯罪事實之全部。 2.於案發日前，被告與告訴人素未相識。 3.告訴人罹患重度精神障礙。 4.告訴人不良於行，需持助行器輔行，於案發時為身體障礙之人。 ㈢ 證人A男之證述 1.告訴人罹患重度精神障礙。 2.告訴人因髖關節受損而不良於行，需持助行器輔行，於案發時為身體障礙之人。 3.於案發後，A男來電確認告訴人安危，告訴人即向A男求援，旋經警到場處理。 4.於案發後，告訴人向A男轉知案情。 ㈣ 證人丁○○之證述 1.告訴人於案發時顯為身體障礙之人。 2.告訴人經交談，可得知悉與常人有異。 3.於案發後，被告仍有糾纏告訴人之舉，經告訴人言行拒絕均難以制止。 ㈤ 證人乙○○之證述 1.告訴人經觀察，可得知悉與常人有異。 2.於案發後，被告仍有糾纏告訴人之舉，經告訴人言行拒絕均難以制止。 ㈥ 受理疑似性侵害事件驗傷診斷書、內政部警政署110年4月22日刑生字第1100028774號鑑定書、110年12月16日刑生字第1108030318號鑑定書 1.告訴人受有右後大腿（近臀部處）紅腫之傷害。 2.告訴人之外陰部、胸口及衛生棉檢出同一男性Y染色體DNA-STR型別，而該型別與被告之男性Y染色體DNA-STR型別相符。 ㈦ 監視錄影畫面光碟 佐證上揭犯罪事實。 ㈧ 告訴人之中華民國身心障礙證明 告訴人罹患重度身心障礙。 
四、訊據被告固坦承有於起訴書所載時、地以手指插入告訴人陰
    道及告訴人口含其陰莖等事實，然堅決否認上開犯行，辯稱
    ：我有經過A女同意，A女表情顯示舒服，也沒有拒絕，另外
    我與A女交談感覺像一般人一樣，我不知道A女是身心障礙人
    士等語。辯護人則以：被告自己判斷的結果根本就沒有想到
    告訴人有這個身心狀況的問題，所以才跟告訴人相約去廁所
    發生一些兩情相悅的事情等語。
五、本院查：
  ㈠不爭執之事實：
　　告訴人有於起訴書所載時、地以口含陰莖方式與被告為性交
    行為，業據被告坦承不諱（本院卷99頁），核與告訴人於警
    詢時證述情節相符（偵卷28頁），此部分事實，可以認定。
    因此，本案問題為：被告有無為起訴書所載以手指插入告訴
    人陰道之性交行為？被告與告訴人為口交之性交行為時，有
    無違反告訴人之意願？
　㈡被告並無起訴書所載以手指插入告訴人陰道之性交行為：
　⒈告訴人於110年3月4日警詢時證稱：被告用舌頭舔我下體，他
    請我幫他口交、摸他下體、親他嘴巴，被告在急診室廁所只
    有要我口交等語（偵卷28、29頁）；於110年3月23日偵訊時
    證稱：我警詢所述被害經過都是實話，被告先打我頭、背、
    屁股，然後又親我嘴、兩側乳房，用舌頭舔我陰部、屁股等
    語（偵卷69-70頁），足見告訴人於警詢及偵訊時從未證述
    被告有以手指插入告訴人陰道方式為性交行為，而告訴人嗣
    於111年4月25日死亡，有個人資料查詢結果在卷可稽（本院
    卷109頁），無從傳喚到庭使檢辯雙方詰問此節。另經警採
    集告訴人陰道深部棉棒，以酸性磷酸酵素法檢測結果呈弱陽
    性反應，以顯微鏡檢未發現精子細胞，以前列腺抗原檢測法
    檢測結果呈陰性反應，經直接萃取DNA檢測，未檢出男性Y染
    色體DNA-STR型別，有內政部警政署刑事警察局110年4月22
    日刑生字第1100028774號鑑定書在卷可稽（偵卷191-194頁
    ），可見告訴人陰道深處並未檢出被告之DNA-STR型別，則
    被告是否有以手指插入告訴人陰道，已非無疑。
　⒉雖經警採集告訴人之「衛生棉標示00000000處」送鑑驗結果
    ，檢出染色DNA-STR型別為混合型，研判混有2人DNA，主要
    型別與告訴人相符，次要型別不排除來自被告，該混合型別
    由告訴人與被告混合之機率較告訴人與隨機人混合之機率高
    ，高約5.24×10¹³倍，該檢體檢出之男性Y染色體DNA-STR型
    別亦與被告相同。另送鑑之告訴人「外陰部棉棒」亦檢出同
    一男性Y染色體DNA-STR型別，與被告之男性Y染色體DNA-STR
    型別相符，不排除來自被告或與其具同父緣關係之人，有內
    政部警政署刑事警察局110年12月16刑生字第1108030318號
    鑑定書（偵卷251-254頁），然此鑑定結果至多僅能證明被
    告曾碰觸告訴人之外陰部，再交互參照告訴人從未證述被告
    有以手指插入告訴人陰道及告訴人陰道深處棉棒並未檢出被
    告之DNA-STR型別等情，則被告是否有以手指插入告訴人陰
    道，顯有疑問。
　⒊雖被告曾於偵訊及本院準備程序時自承有將手指插入告訴人
    陰道等語（偵卷167頁，本院卷99頁），然此僅為被告單一
    自白，別無其他告訴人之證述、鑑定書等必要證據可以佐證
    ，已如上所述，依刑事訴訟法第156條第2項規定，自不得採
    為認定犯罪事實之唯一證據。既公訴人舉證內容就被告是否
    有以手指插入告訴人陰道一節，事實仍有未明，依罪證有疑
    、利於被告之原則，本院認定被告並無起訴書所載以手指插
    入告訴人陰道之性交行為。　　　　　
　㈢被告與告訴人為口交之性交行為時，並無違反告訴人之意願
    ：
　⒈雖告訴人於110年3月4日警詢時證稱：我有在急診室廁所內為
    被告口交，且有推開被告，我想要離開，被告從背後抱住我
    不讓我離開，我雙手出力往外掙脫，被告就放開，被告有抓
    住我、抱住我及打我等語（偵卷28、30、33頁）。後於同年
    3月23日偵訊時證稱：被告先打我頭、背、屁股，然後又親
    我嘴、兩側乳房，用舌頭舔我陰部、屁股等語（偵卷70頁）
    。
　⒉然告訴人於110年3月4日至聖保祿醫院驗傷結果，僅左上眼皮
    有0.5公分表面裂傷、右後大腿有4公分紅腫、有舊處女膜裂
    痕，其他身體部位並無傷勢，有聖保祿醫院受理疑似性侵害
    事件驗傷診斷書在卷可稽（偵查公不公開卷13-19頁），關
    於上開傷勢之形成原因，告訴人於偵訊時證述：被告行為並
    沒有對我造成傷勢，診斷證明書記載眼部傷勢是我前夫在超
    商壓制被告時不小心把我眼鏡弄破造成我眼周受傷，另外我
    右大腿沒有受傷，不知為何診斷書有記載，而處女膜的部分
    不是本案造成的等語（偵卷71頁），足見告訴人已明確證述
    被告並未對告訴人造成任何身體傷勢，倘被告確有告訴人所
    稱打頭、背、屁股、背後抱住等行為，理應會在告訴人身體
    留下些許表淺傷痕，則告訴人證稱被告有上開毆打、抱住行
    為等語，是否可採，已有疑問。
　⒊告訴人於偵訊時證稱：後來保全有敲廁所門，我穿好衣服後
    ，被告叫我帶他去看診，我就帶被告去看，忘記是內科還外
    科，離開廁所時我並未對外求助，原因不用問等語（偵卷70
    -71頁），核與被告於本院審理時供稱：我們從廁所出來後
    就去看診等語相符（本院卷216頁），足見告訴人於廁所內
    時並未向前來敲門之保全求助，原因不明，且自廁所出來後
    ，更有帶同被告至該醫院看診，倘告訴人在廁所內確有遭被
    告強命口交，當可於保全前來敲門查看時大聲求救以求脫困
    ，豈有默默不語且無法說明未求助原因之理，甚至在出廁所
    後還帶同被告在醫院內看診，告訴人上開行為已與一般性侵
    害案件之被害人反應有所不同，則被告是否有違反告訴人意
    願而為上開口交行為，顯有疑問。
　⒋經本院勘驗醫院對面統一超商外監視器錄影光碟內容如下：
　⑴A男（即被告）站在騎樓靠近長椅處後坐在椅子上。B 女（即
    告訴人）推著輪椅走進騎樓靠近A 男，將輪椅停放在騎樓中
    間，走向A 男面前。A 男面對B 女伸出雙手欲環抱B 女，B 
    女向後退一小步，A男起身環住B 女腰間後放手，二人交談
    。B 女欲離去，A 男快速靠近用雙手環抱住B 女之頸部(此
    時B 女雙腳在原地微踏步，身體隨著晃動)，A 男雙手摸B 
    女兩頰，臉靠近B女，疑似在親吻B 女，A 男臉部離開B 女
    後，又再度親吻B女，B 女身體略向後傾，B 女有繼續往前
    行之動作。A 男放開B 女之後走至長椅處，在掛在輪椅上之
    衣服搜尋物品，B女站在騎樓中間抽菸，A 男伸手摸B 女頭
    頂一下，二人繼續交談，A 男坐在長椅上，右手拉B 女使其
    坐在A 男腿上，A男從背後伸手環住B 女胸前，B 女右手推
    開A 男右手起身，與A 男面對面交談並抽菸，B 女將一包東
    西交給A 男，A 男將此物收在口袋，A 男起身臉部靠近B 女
    後又坐下。A 男起身抱住B 女後坐下，二人繼續交談。B 女
    往馬路方向走去，A 男快速跟隨在後往畫面右方離去。
  ⑵A男、B 女在騎樓長椅處，A 男坐在長椅處左手拿著助行器，
    B 女在掛在輪椅上之衣服搜尋物品，A 男拿出一支煙給B女
    ，B 女就坐在A 男右側抽菸，B 女起身，A 男伸出左手置放
    在B 女右胸前後放下，B 女坐下，二人繼續交談，A 男又伸
    出左手置放在B 女右胸前後放下，B 女身體略微往右方動一
    下，B 女就坐在長椅上，與A 男交談，之後B 女起身，A男
    拉住B 女之左手，B 女又坐下，二人彼此臉部都往前靠近，
    疑似在親吻，隨後B 女起身在掛在輪椅上之衣服搜尋物品，
    A 男起身走至B 女背後二人靠很近，隨後B 女走至輪椅後面
    繼續在掛在輪椅上之衣服搜尋物品，A 男站在B 女左前方，
    右手環住B 女頸部，臉部靠近B 女面前，疑似在親吻B 女。
    B 女突然推開A 男向後轉身跑快速走幾步後停在騎樓中間，
    A 男走回長椅處坐下後，B女隨後走向A 男後拿走助行器後
    從畫面右方離去。A 男起身隨後從畫面右方離去，有本院勘
    驗筆錄及監視器錄影光碟在卷可稽（本院卷120-126頁）。
  ⑶自上開勘驗內容可知被告與告訴人在統一超商店外疑似有親
    吻動作數次，親吻過程中未見告訴人有明顯抗拒動作，且被
    告與告訴人還有在統一超商外長椅處乘坐或站立一起抽菸、
    交談數次，被告尚有拿香菸予告訴人抽，告訴人甚至還將1
    包物品拿給被告收下。再參以告訴人於偵訊時證述：我沒有
    請超商店員報警等語（偵卷71頁）；證人即醫院對面統一超
    商店員乙○○於警詢時證稱：被告在超商外疑似想跟告訴人親
    密接觸，被告碰觸到告訴人，告訴人會大叫，但是過程未有
    求救、抗拒動作等語（偵卷130頁）；證人即醫院對面全家
    超商店員丁○○於警詢時證稱：被告有與A女到店內，被告就
    對A女親吻、擁抱，A女有半推半就的感覺，過程中無爭吵或
    求救，A女印象中也沒有抵抗或抗拒等語（偵卷123-125頁）
    ，倘告訴人在廁所內確有遭被告強命口交，當可在從廁所出
    來後立即逃離被告以求脫困、或無法自力脫困時也可向他人
    尋求協助，豈有與被告再同至統一超商外一同抽菸、疑似親
    吻或交談多次、甚至從未曾向統一或全家超商店員尋求協助
    之情，告訴人上開行為均與一般性侵害案件之被害人反應大
    不相同，則被告是否有違反告訴人意願而為上開口交行為，
    顯有疑問。
  ⒌雖證人即告訴人前夫A男於偵訊及本院審理時證述：我打電話
    給告訴人，告訴人叫我趕快去救她，我就跑去聖保祿醫院救
    告訴人等語（偵卷229頁，本院卷195頁）。然A男並無親自
    見聞被告有無在急診室廁所內對告訴人為強制性交行為，僅
    係事後接到告訴人求救電話而趕赴現場，其證述內容仍屬有
    關告訴人陳述之累積性同一證據，無法據以補強告訴人證述
    之真實性。再者，A男於偵訊及本院審理時均僅泛泛證述告
    訴人叫A男去救她，並未證述告訴人陳述「救她」言語的原
    因為何（偵卷229-230頁，本院卷200-201頁），且A男於偵
    訊時證稱：我一開始在全家外面看到A女及被告講話，我想
    等他們講完，但被告突然摟抱A女，我就趕緊衝過壓制等語
    （偵卷229-230頁），倘告訴人確有向A男求救之情，A男於
    見聞告訴人與被告講話時，衡情當趕緊跑向告訴人處救援，
    豈有先在旁等候告訴人與被告講完話再行動之理。又經本院
    勘驗急診室對面統一超商及全家超商之監視器錄影畫面內容
    顯示告訴人係自統一超商離去後才到全家超商，並在全家超
    商內有持手機講話，而後A男（勘驗筆錄內係以C男稱之）隨
    即在全家超商外壓制被告，有本院勘驗筆錄在卷可稽（本院
    卷120-126頁），再參以告訴人於偵訊時證稱：我想去全家
    叫車回我前夫那，我想叫前夫保護我，我也有打電話給他，
    前夫也有趕來等語（偵卷70頁），可知告訴人應係在全家超
    商內始與A男通話，倘告訴人確有遭到被告在急診室廁所內
    強命口交之情，當及時於出廁所後隨即向A男求救，豈有再
    與被告至醫院內看診，繼而再共同前往統一超商後，最後才
    於全家超商內聯繫A男求救之理，故A男證稱：告訴人叫我救
    她等語，不僅欠缺合理緣由，且A男到場後反應也與銜命救
    援之反應不符，況告訴人求援的時機也有不合理的遲延等瑕
    疵，故本院認A男上開證述內容無法補強告訴人證述關於不
    利於被告內容之真實性。
　⒍雖證人丁○○於偵訊時證述：被告一直纏著告訴人，告訴人有
    用口頭拒絕他等語（偵卷225頁）；證人乙○○於偵訊時證述
    ：我印象有看到被告作勢要抱告訴人的舉動，一做出來告訴
    人就開始尖叫等語（偵卷212頁）。然證人丁○○及乙○○均未
    親自見聞被告有在急診室廁所內對告訴人為強制性交行為，
    僅係見聞被告與告訴人在超商內外互動情況，加以被告與告
    訴人自急診室廁所出來後至到達超商前，尚有共同至急診室
    看診，已說明如前，上開證人事後見聞之情已與案發時、地
    有相當時間、空間間隔，期間可能參雜諸多被告與告訴人間
    的互動因素，且上開證人均證述告訴人未曾求救或抗拒等語
    ，已說明如前，也與渠等上開證述關於不利於被告部分有所
    矛盾，故證人丁○○及乙○○前開證述內容，仍無法使本院為不
    利於被告之認定
　⒎綜上，告訴人證述關於不利被告之內容有上開諸多瑕疵，又
    無其他證據可資補強，公訴人所舉之證據無法使本院認定被
    告與告訴人為口交之性交行為時，有違反告訴人意願之情，
    無從成立刑法第221條第1項之強制性交罪，既然強制性交罪
    之基本構成要件已有不備，被告自無從成立同法第222條第1
    項第3款之對精神、身體障礙或其他心智缺陷之人犯強制性
    交罪之餘地。　
　㈣至公訴人於本院審理辯論時認被告所為尚可能涉犯刑法第225
    條之罪等語一節：
　⒈刑法第222條第1項第3款所定對精神、身體障礙或其他心智缺
    陷之人犯強制性交之加重強制性交罪，係特別為保護身心障
    礙之弱勢社會族群而設計，其基本犯罪，既以對於男女以強
    暴、脅迫、恐嚇、催眠術或其他違反意願之方法而為性交，
    作為構成要件，自仍應認所受保護之法益，乃為此類身心障
    礙者之性自主決定權。但此指對之為性交之行為人，採用有
    形、無形或物理、心理的不法手段，壓抑身心障礙者之性自
    主決定意思之情形；倘被害人非因行為人之外力或加工，而
    係自身或受行為人以外之人所致身心缺陷程度嚴重，對於行
    為人所為之性交，不知或不能抗拒者，乃屬同法第225條第1
    項所定之乘機性交罪範疇，二者尚有不同。申言之，依身心
    障礙者之缺陷程度，若仍存有決定性自主之能力者，予以壓
    抑，應構成加重強制性交罪；未予壓抑，縱然其合意性交能
    力尚遜或遠遜於一般正常之人，既乏類似同法第227條第1項
    對於未滿14歲之人為性交，以特別保護性自主決定能力不足
    之規定，按諸同法第1條揭示之罪刑法定主義，尚無加以刑
    責非難餘地；如根本不能或不知要抗拒性交，而行為人利用
    此狀態進行性交，無合意可言，亦非強予壓抑，乃成立乘機
    性交罪。至被害人之身心狀態如何，應以性交行為之時為準
    ；持有政府依法核發之殘障手冊，固可作為重要之參考資料
    ，但仍應依行為人之主觀認知、客觀作為，與被害人之對應
    方式、身心發育情形暨相關之氛圍情境等各情，予以綜合判
    斷（最高法院99年度台上字第3933號判決參照）。
　⒉查告訴人領有重度身心障礙證明，且經醫師診斷患有「雙向
    情緒障礙症」，一般症狀為鬱症或躁症發作，發作時會影響
    認知能力，且於110年2月22日及同年3月16日經診斷為憂鬱
    症發作，非特定的輕度或中度嚴重度，有身心障礙證明、衛
    生福利部桃園療養院111年6月28日桃療一般字第1110004359
    號函及急診病歷資料在卷可稽（偵查不公開卷7頁，本院卷1
    59-173頁）。然告訴人與被告自廁所出來後，告訴人尚有帶
    同被告至該醫院看診，待看診結束後再帶同被告至醫院對面
    超商等情，業經認定如前，且經本院勘驗統一超商之監視器
    錄影錄影光碟結果，可知被告與告訴人在統一超商店外疑似
    有親吻動作數次，親吻過程中未見告訴人有明顯抗拒動作，
    且被告與告訴人還有在統一超商外長椅處乘坐或站立一起抽
    菸、交談數次，被告還有拿香菸給告訴人抽，告訴人甚至還
    有將1包物品拿給被告收下等情，也認定如前，綜觀告訴人
    上開行為歷程及舉止反應，均與一般人並無相異之處。再者
    ，告訴人於本案案發當天之警詢時也陳稱：被害當時我精神
    正常等語（偵卷30頁），且觀之其於該次陳述被害經過等內
    容，不僅能正確了解口交等性交行為意涵，且所述時間順序
    也與監視器錄影畫面及A男到場經過等事實大致相符，更能
    明確以99%確定之機率指認被告等情（偵卷111-116頁），足
    認告訴人得以正確、充分理解性交之意，且與常人相同、具
    有決定性自主之意願及能力，參照上開說明，告訴人並非身
    心缺陷程度嚴重，而對於被告所為之口交行為，不知或不能
    抗拒之人，公訴人所舉之證據仍無法使本院認定被告成立刑
    法第225條第1項之乘機性交罪。
六、綜上所述，公訴人所提之證據及其指出之證明方法，雖可使
    本院認定被告有於起訴書所載時地與告訴人為口交行為，然
    尚無法使本院認定被告有何違反告訴人意願、或告訴人有嚴
    重之身心缺陷而欠缺性自主意願及能力之情，依「罪疑唯利
    於被告」原則，應將此事實不明之利益歸於被告，此外，亦
    無其他積極證據足資證明被告涉犯上開犯行，本案既不能證
    明被告犯罪，自應為無罪之諭知。
據上論斷，應依刑事訴訟法第301條第1項，判決如主文。　　
本案經檢察官甲○○起訴，檢察官劉建良到庭執行職務。
中　　華　　民　　國　　111 　年　　9 　　月　　 2　　日
                  刑事第十一庭  審判長法  官  潘政宏
                                      法  官  翁健剛
                                      法  官  林育駿
以上正本證明與原本無異。
如不服本判決應於收受判決後20日內向本院提出上訴書狀，並應
敘述具體理由。其未敘述上訴理由者，應於上訴期間屆滿後20日
內向本院補提理由書(均須按他造當事人之人數附繕本)「切勿逕
送上級法院」。 
        　　　　　　　　　　　　　　　書記官　翁珮華
中　　華　　民　　國　　111 　年　　9 　　月　　2 　　日